【裁判字號】    92,上重訴,2
【裁判日期】    920708
【裁判案由】    殺人等
【裁判全文】
臺灣高等法院刑事判決                              九十二年度上重訴字第二號
    上訴人即被
    告  之  妹  徐○幸
    上  訴  人
    即  被  告  徐○東
    指定辯護人  本院公設辯護人郭書益
右上訴人因被告殺人案件，不服臺灣士林地方法院九十一年度重訴字第九號，中華民
國九十一年十一月二十九日第一審判決（起訴案號：臺灣士林地方法院檢察署九十一
年度偵字第四八九三號），提起上訴，本院判決如左：
    主  文
上訴駁回。
    事  實
一、徐○東係李○蕙之夫，二人育有一子一女，惟二人感情不睦，民國（下同）九十
    一年三月十五日，徐○東因懷疑李○蕙有外遇而有對李○蕙施加暴力之情形，李
    ○蕙乃於九十一年四月十三日向臺灣士林地方法院聲請暫時民事保護令，並於同
    日至警局對徐○東提出妨害性自主之告訴（臺灣士林地方法院檢察署九十一年偵
    字第四七九０號案偵辦，由檢察官移送本院併辦，惟本院無從併辦，應退回檢察
    官另行偵辦，詳如後述），臺灣士林地方法院於九十一年四月三十日，以九十一
    年暫家護字第九十四號裁定核發民事暫時保護令，李○蕙同時遷出原先二人同居
    之處所，而與其父李○雄、其姐李○芬同住於台北市○○區○○街○○○巷○號
    四樓。九十一年四月二十九日中午（當時尚未核發保護令），徐○東在台北市○
    ○○路○段○○○號前遇見李○蕙及子徐○賢，李○蕙表示將前往中華電信股份
    有限公司福國路營運處辦理電話移機，徐○東即搭乘計程車尾隨前往，待李○蕙
    在該營運處辦妥電話移機將離開之際，徐○東上前要求李○蕙與其談判，二人因
    而帶同徐○賢搭乘計程車，於是日下午二時許，至徐○東位於台北市士林區○○
    路○○巷○○弄○○○○號三樓住處談判。同日下午五時許，二人發生爭執，徐
    ○東因得知係李○蕙外遇之對象提議，要李○蕙對徐○東提出性侵害告訴，乃大
    為憤怒，竟基於傷害之犯意，持屋內其所有之水果刀一把，朝李○蕙手部砍去，
    李○蕙為防衛自己，乃以雙手握住水果刀刀刃，抵抗徐○東之攻擊，造成李○蕙
    右手大拇指及虎口間受有一處嚴重防禦傷，左手則受有二處防禦傷（傷害部分業
    經原審判處徐○東有期徒刑四月，徐○東不服提起上訴，嗣於九十二年一月十七
    日本院調查時，撤回上訴確定），二人更因此爆發嚴重之衝突，此際徐○東之父
    徐○丁自外返家，發覺李○蕙手上流血，要他們夫妻停止爭吵，徐○東即令徐○
    丁將李○蕙懷中所抱的徐○賢帶離該處，二人並繼續於主臥室內爭吵，並於當晚
    八、九時許，徐○東服用六顆、李○蕙服用約十顆之鎮定劑（該量僅會造成嗜睡
    ，尚不足致人於死），至同日晚上九時五十分許，徐○東撥電話予李○蕙住於桃
    園縣之母親戴○雲，欲與其交談，為戴○雲拒絕，徐○東便將電話交予李○蕙，
    李○蕙因手部刀傷血流不止，且因鎮定劑之藥效作用，昏昏欲睡，語氣微弱，告
    知其母親：「媽媽，我全身是血，如果我死後替我照顧兩個小孩。」等語，戴○
    雲聞其言及微弱之聲調，大為震驚，立刻聯絡李○芬就近前往察看，而撥完此通
    電話後徐○東仍追問李○蕙外遇對象之姓名，李○蕙則以該人係有配偶之人為由
    拒絕說出，徐○東聞言更為憤怒，乃另行起意，基於殺人之犯意，轉身至房間對
    面廚房流理檯下方置物櫃內取出其所有之藍波刀一把（藍波刀業經內政部於九十
    年十一月二十日公告不列入管制刀械），返回房間，朝當時坐於床沿，因藥效發
    作反應已較遲鈍無力反抗之李○蕙背部刺入一刀（長四‧二公分、寬一‧五公分
    、深五‧八公分）、頸部刺入一刀（長四‧二公分、寬一‧八公分、深五‧八公
    分）以及胸前刺入二刀（一處長四‧二公分、寬一‧五公分、深八‧五公分，另
    一處長四‧二公分〈原判決誤植為三‧二〉、寬二‧八公分、深十三公分），並
    以刀刺入自己胸口企圖自戕，又以繩子圈住二人，以示在黃泉路上不走失。嗣李
    ○芬接獲戴○雲電話，即於晚上十時許以電話報警，警方據報於晚上十時十五分
    許趕到現場，要求徐○東開門，均為其拒絕，警方為搶救主臥室內之李○蕙，乃
    於晚上十時二十分許強力破門，至晚上十時五十分許始破門進入屋內，徐○東竟
    又持藍波刀或立或坐於客廳通往主臥室之通道上（其時徐○東已未與李○蕙以繩
    子圈住二人），經警百般勸導，請求其讓警進入臥室內搶救傷患，仍為其所拒，
    徐○東見警方企圖接近即持刀在胸前揮舞，阻止警方進入主臥室，而對當時正依
    法執行救護職務之警員洪結隆、歐能仁、顏應修施脅迫行為（妨害公務部分，業
    經原審判處徐○東有期徒刑五月，徐○東不服提起上訴，嗣於九十二年一月十七
    日本院調查時，對該部分撤回上訴而確定），雙方因而僵持約二十五分鐘，警方
    見徐○東任由身上傷口血流不止，並為儘速進入主臥室搶救李○蕙，乃於晚上十
    一時十五分許，由洪結隆先對空鳴槍示警後，趁徐○東一時驚慌之際，隨即再開
    一槍擊中徐○東右手，致使其手持之藍波刀刀柄斷裂而掉落地面，警方及時上前
    將其制服逮捕，並由消防人員進入房間救出李○蕙，惟李○蕙已因多處銳器刺創
    傷引起出血性休克而死亡，乃由警方將徐○東所有供犯罪所用之水果刀、藍波刀
    扣案。
二、案經李○蕙之母戴○雲、姊李○芬訴由臺北市政府警察局士林分局報請臺灣士林
    地方法院檢察署檢察官偵查起訴。
    理  由                                                                
一、上訴人即被告徐○東對於在前揭時、地，因與李○蕙發生爭吵，旋以其所有之藍
    波刀一把，朝當時坐於床沿之李○蕙背部、頸部各刺入一刀以及胸前刺入二刀，
    致李○蕙死亡之事實供承不諱，核與證人即被告之父徐○丁、子徐○賢及李○蕙
    之母戴○雲、姊李○芬、警員洪結隆、歐能仁及顏應修證述情節相符（見偵查卷
    第十四頁至第二十頁、第六十九頁至第七十五頁，原審卷第八十八頁至第一０四
    頁），且有臺北市政府警察局士林分局受理各類案件紀錄表影本乙紙、臺北市政
    府警察局士林分局社子派出所呈報單、員警職務報告各乙份附卷可稽（見偵查卷
    第二十二頁至第二十六頁）。而李○蕙致命傷為遭人以雙刃兇刀其刀刃寬約三點
    五公分之銳器刺殺，背部刺入一刀（長四‧二公分、寬一‧五公分、深五‧八公
    分）、頸部刺入一刀（長四‧二公分、寬一‧八公分、深五‧八公分）以及胸前
    刺入二刀（一處長四‧二公分、寬一‧五公分、深八‧五公分，另一處長四‧二
    公分、寬二‧八公分、深十三公分），導致出血性休克而於九十一年四月二十九
    日下午二十三時十五分死亡，推定由現場勘查取得之藍波刀類為主要致命兇器，
    有法務部法醫研究所解剖鑑定報告書及臺灣士林地方法院檢察署相驗屍體證明書
    可參 (見相字卷第二十一頁、第三十四頁至第四十三頁），且藍波刀上採集指紋
    與被告指紋相符，亦有內政部警政署刑事警察局九十一年五月二十二日之鑑驗書
    足憑（見偵查卷第一一五頁至第一一八頁），被告徐○東所穿著上衣正面採取之
    血跡與李○蕙之血型相符，案發現場客廳、主臥室分別有被告及李○蕙血跡反應
    ，亦有內政部警政署刑事警察局九十一年六月十三日之鑑驗書可稽（見偵查卷第
    一四八頁至第一五０頁），此外復有臺灣士林地方法院九十一年度暫家護字第九
    四號民事暫時保護令、刑事警察局現場勘查報告（含現場照片）附卷及兇器藍波
    刀一把（刀柄斷裂）扣案可資佐證（見偵查卷第八十四頁至第八十七頁、第一五
    三頁至第二０二頁、第二一一頁），足認被告確有於上揭時、地，持扣案之藍波
    刀刺殺李○蕙。又消防隊員許振宏於本院九十二年六月十一日調查時供稱，我們
    有帶體外電擊器，我們有試過，被害人已經沒有生命跡象，我們有將體外電擊器
    的貼片貼在被害人的身上，發現他已經沒有生命跡象，但是我們按規定還是要將
    他送往醫院。足認警方據報到現場搶救，開槍制服被告，救得李○蕙時，李○蕙
    已死亡。
二、按以利刃連續用力刺殺人體數處脆弱之要害部位，顯足以致人死亡，此乃眾所週
    知之事實，而被告竟以雙刃之藍波刀，連續使勁刺殺被害人李○蕙背部、頸部及
    胸前等致命要害部位，致被害人左肺葉萎縮、右心房（心耳）部分破裂及全身多
    處銳器刺創傷致出血性休克死亡，足見被告下手之重，殺意至堅，其有致被害人
    於死亡之犯意甚明。再參以被告供稱：「（你所持之兇刀共刺殺死者幾刀？‧‧
    ‧）‧‧‧我記不太清楚。當時我亦死意甚堅。‧‧‧」、「（法醫判明死者係
    因失血過多而休克死亡，在死亡之前你為何眼睜睜任由其斷氣死亡？）我亦一心
    求死，又想跟著她一起死去。」、「（是否一開始即要把李女刺死？）是。」、
    「（對起訴書之犯罪事實有何意見？）我承認我殺李○蕙。‧‧‧」（見偵查卷
    第九頁背面、第四十六頁背面、第四十七頁，原審卷第三十一頁、第五十頁）益
    證被告於持藍波刀刺殺被害人之時即有致被害人於死之故意。而被害人係受被告
    刺殺數次致出血性休克而死亡，被告之行為與被害人死亡之結果間自有相當因果
    關係。是被告殺人之事証明確，其犯行堪以認定。
三、被告聲請播放其與李○蕙之對話錄音帶（見偵查卷第二一三頁所載）及李○蕙之
    通聯紀錄，以證明李○蕙係受外遇對象之唆使才對被告提出妨害性自主之告訴云
    云。惟本院現並未審理被告被訴妨害性自主之案件，且被告供稱：李○蕙當時曾
    服用安眠藥（見原審卷第一一二頁、本院九十二年三月十九日訊問筆錄），該錄
    音帶內容是否出於李○蕙之自由意志？已不無可疑。再被告縱然懷疑其妻有外遇
    ，並因外遇對象之唆使而對被告提出性侵害之告訴，亦不得執為其殺人合理化之
    藉口，本院認無播放該錄音帶及調取通聯紀錄之必要。又被告供稱：曾用紅細絲
    絨線綑綁死者李○蕙右手腕，另一端綁自己左手腕，並以橡皮帶護纏雙方之腰部
    （見偵查卷第十二頁正面、背面、第四十六頁背面、第六十三頁背面、第九十六
    頁背面，見原審卷第一０七頁至第一一０頁）；死者李○蕙之胞姊李○芬亦證稱
    ：於現場目睹從死者腳附近掉落一條平常機車綁東西的繩子，約有一公尺長，另
    死者身上也綁著一條相同的繩子，掉下的那條，當時沒撿起來，隔天就不見了。
    而死者身上的繩子，是在新光醫院拿下來的（見偵查卷第七十四頁正面、背面，
    見原審卷第一０三頁，本院九十二年四月二十二日審判筆錄）。經警勘查新光醫
    院死者李○蕙衣物，從中取出固定繩一條並送法務部法醫研究所鑑驗結果（見偵
    查卷第一六八頁、第一七八頁、第一八七頁），認「固定繩似與腳部傷痕無相關
    性」（見相字卷第三十三頁、第四十二頁），是扣案之固定繩與死者李○蕙死亡
    之原因，並無直接之關聯。再李○芬於本院調查時供稱，我報案後和警察到現場
    ，當時門是反鎖，被告不開門，僵持很久，而後警方請消防隊破門而入，打開門
    的時候被告人在客廳，手上拿刀揮舞，沒有看到我妹妹，也沒有看到被告身上有
    繩子，後來警方把被告制服，消防隊員將我妹妹從房間抬出來，要送急救是裹著
    棉被，我也和我父親幫忙抬我妹妹，我看到繩子是在樓梯間抬出我妹妹的時候，
    繩子就從我妹妹身上掉下來，我當時不知道該繩子要當證物，所以就將它丟在一
    樓樓梯間，我所謂的繩子是兩端有掛勾、有彈性，一般綁在機車上面圓圓的尼龍
    繩索。經本院向臺灣士林地方法院檢察署調取扣案之繩子，李○芬及當日在場之
    消防隊員許振宏皆指認係當日所見之繩子（見本院九十二年九十二年六月十一日
    訊問筆錄）。惟被告供稱，我是用該繩子將我和我太太繞一圈，用勾子勾住，二
    個勾子都在我這頭，並非將我太太綁起來，我聽到外頭碰的一聲，我就到客廳，
    那個時候繩子就自動脫落留在我太太身上（見本院九十二年五月二十一日訊問筆
    錄）。自殺的時候我用這條繩子將我們二人繞起來，並非綁住，後來我出來客廳
    ，我太太在房間，這條繩子到底是掉在地上或掉在床上，我就沒有注意了（見本
    院九十二年六月十一日訊問筆錄），我將繩子繞住我們二人，意思是在黃泉路上
    不走失（見本院九十二年六月二十四日審判筆錄）。由李○芬前之供述，見到被
    告在客廳，未見到其妹，及被告供稱，係用這條繩子將我們二人繞起來，以免在
    黃泉路上走失，並無從證明被告於殺害李○蕙時，係以繩索綁住李○蕙，妨害李
    ○蕙之自由。再被告供稱，我在吃（安眠藥），她問我吃什麼，她以為我在吃毒
    藥，我就跟她說我吃安眠藥，她說她也要吃，我拿給她吃，她吃幾顆，我不知道
    。以及被告所供欲與李○蕙在黃泉路上同伴，足認被告有與李○蕙同死之意，亦
    無從證明係被告逼迫李○蕙服食安眠藥。且李○蕙於服食安眠藥後猶以電話與其
    母交談，亦足認定李○蕙服食之安眠藥尚不足致其於死，均附此敘明。
四、核被告所為，係犯刑法第二百七十一條第一項之殺人罪。原審審酌被告僅因夫妻
    間感情糾紛，一言不和即持刀痛下毒手，並連刺四刀均深入人之要害，足見其操
    刀用力之猛，手段之殘酷，一心要致其妻死亡始肯罷休，且於員警到場欲搶救李
    ○蕙送醫時，猶持刀脅迫員警，不讓警消人員入內搶救，故意延誤警消人員援救
    李○蕙之時機，罔顧夫妻之情分，足見其暴戾之情，並參酌其犯罪動機、手段、
    所生危害及犯罪後態度等一切情狀，適用刑法第二百七十一條第一項、第三十八
    條第一項第二款，就被告被訴殺人部分，判處無期徒刑，並宣告褫奪公權終身；
    扣案之藍波刀（刀柄斷裂）壹支係被告所有，且係供犯罪所用，併予宣告沒收，
    經核並無不合（按另外之水果刀一支係被告傷害所用之物，已於被告傷害罪部分
    宣告沒收）。
五、被告及其妹徐○幸上訴意旨略以：原判決處刑過重，請求從輕量刑云云。惟量刑
    乃屬法院裁量之職權，且原審已於判決理由欄內詳敘量刑所應審酌之一切事項，
    本院認原審量刑並無過重之情形，被告及其妹徐○幸之上訴均無理由，均應予駁
    回。
六、至臺灣士林地方法院檢察署九十一年度偵字第四七九０號移送併辦部分，認該案
    被告傷害及妨害性自主之犯行與本案被告之犯行，有連續犯裁判上一罪之關係，
    而移送併辦。惟本案傷害部分，經原審判處被告有期徒刑四月，被告不服提起上
    訴後，嗣於九十二年一月十七日本院審理中對該部分撤回上訴而確定，又被告之
    涉嫌妨害性自主之犯行與本案之殺人犯行，罪名不同，當無連續犯之關係，且亦
    無何牽連犯之關係，則檢察官移送併辦部分，本院無從審理，應退回臺灣士林地
    方法院檢察署另行依法處理，附此敘明。
據上論斷，應依刑事訴訟法第三百六十八條，判決如主文。
本案經檢察官李進誠到庭執行職務。
中      華      民      國    九十二    年      七      月      八      日
                            臺灣高等法院刑事第三庭
                                審判長法  官  張  連  財
                                      法  官  黃  金  富
                                      法  官  林  明  俊
右正本證明與原本無異。
如不服本判決，應於收受送達後十日內向本院提出上訴書狀，其未敘述上訴之理由者
並得於提起上訴後十日內向本院補提理由書（均須按他造當事人之人數附繕本）。
依職權送上訴。
                                      書記官  蕭  進  忠
中      華      民      國    九十二    年      七      月      九      日
附錄本案論罪科刑法條全文
刑法第二百七十一條第一項：
殺人者，處死刑、無期徒刑或十年以上有期徒刑。

司法院資訊處製作；財團法人民間司法改革基金會備份。
